【裁判字號】    92,台上,1999
【裁判日期】    920416
【裁判案由】    偽造文書
【裁判全文】
最高法院刑事判決                              九十二年度台上字第一九九九號
    上  訴  人  甲○○
右上訴人因林淑心等自訴偽造文書案件，不服台灣高等法院台中分院中華民國八十九
年十二月五日第二審更審判決（八十九年度重上更(一)字第一００號，自訴案號：台灣
台中地方法院八十五年度自緝字第六三九、六四０號），提起上訴，本院判決如左：
    主  文
原判決撤銷，發回台灣高等法院台中分院。
    理  由
本件原判決撤銷第一審關於甲○○部分之科刑判決，改判依牽連犯關係，從一重論處
上訴人甲○○行使偽造私文書，足以生損害於他人罪刑，固非無見。
惟查：(一)、科刑之判決書，其宣示之主文與所載之事實及理由必須互相適合，否則即
屬理由矛盾，其判決當然違背法令。原判決事實記載上訴人甲○○與何林緞（已判
處罪刑確定）係夫妻，共同在台中市○○街九十四巷十二號住處，招集民間互助會，
由上訴人任會首，連同會首共二十二會，每會月繳新台幣（下同）三萬元，每月二十
五日以填寫金額、姓名之標單開標，會期自民國八十二年六月二十五日起至八十四年
三月二十五日止，詎上訴人竟與何林緞共同意圖為自己不法之所有，基於概括之犯
意，先由上訴人利用擔任會首之便，於八十三年五月二十五日十九時三十分許，在其
前揭住處，未經會員何記即何碧章之同意，假冒其名義，以偽造「何記」署押填寫利
息金額四三００於標單，偽造標單，足生損害於何記即何碧章，而行使該標單得標，
而後共同向何碧章、何阿滿、林俊德、林淑心、林兩立、廖麗華、廖榮源、廖啟宗、
林建明、廖明、廖秀雄詐稱何記得標，使十一人陷於錯誤，向該十一人每人詐取二
五、七００元，計詐得二二八、七００元。又於八十三年六月二十五日，冒何阿滿名
義，以四八００元標取該六月份會款（未填寫標單）。而與何林緞共同向何碧章等
十一人每人詐取二五、二００元，計詐得二七七、二００元，甲○○、何林緞騙取
各該活會金錢後，僅將互助會進行至八十三年十一月二十五日，而於同年十二月停標
。嗣因各該會員於停標後相互聯絡，始知上情等情。已認定上訴人與其妻何林緞有
共同犯意之聯絡及行為之分擔，以達犯罪之目的，卻於理由內認定上訴人所犯，僅刑
法第三百三十九條第一項之詐欺罪，與何林緞有犯意聯絡及行為分擔，為共同正犯
；而所犯同法第二百十六條、第二百十條之行使偽造私文書罪，則以上訴人供稱其填
寫何記之標單時，何林緞並不知情，未以共同犯罪論斷；主文亦未宣示。其所宣示
之主文與所載事實及理由，並不相合，難謂無理由矛盾之違背法令。(二)、據原判決事
實所載，上訴人與何林緞冒用會員名義，偽造標單，詐取會款，被害會員達十一人
，原判決理由卻僅認定上訴人冒標、謊稱會員得標一行為，使各互助會員陷於錯誤而
交付會款，係一行為觸犯數詐欺罪名，屬想像競合犯，應從一重處斷，而置行使偽造
私文書罪部分於不論，自有判決不適用法則之違法。以上或為上訴意旨所指摘，或為
本院得依職權調查之事項，應認原判決仍有撤銷發回更審之原因。又原判決不另為諭
知無罪部分，本乎審判不可分原則，應併予撤銷發回，合予敘明。
據上論結，應依刑事訴訟法第三百九十七條、第四百零一條，判決如主文。
中      華      民      國    九十二    年      四      月     十六     日
                              最高法院刑事第二庭
                                  審判長法官  陳  錫  奎
                                        法官  洪  清  江
                                        法官  李  伯  道
                                        法官  陳  世  淙
                                        法官  洪  佳  濱
      右正本證明與原本無異
                                              書  記  官
中      華      民      國    九十二    年      四      月    二十三    日


司法院資訊處製作；財團法人民間司法改革基金會備份。
